【裁判字號】    91,上易,2870
【裁判日期】    920514
【裁判案由】    過失致死
【裁判全文】
臺灣高等法院刑事判決                          九十一年度上易字第二八七０號
    上  訴  人  臺灣桃園地方法院檢察署檢察官
    上  訴  人
    即  被  告  乙○○
    選任辯護人  邱秀珠律師
                溫俊富律師
右上訴人因被告過失致死案件，不服臺灣桃園地方法院九十年度易字第一四八號，
中華民國九十一年八月十四日第一審判決（起訴案號：臺灣桃園地方法院檢察署八十
九年度偵字第一五七九三號）提起上訴，本院判決如左：
    主  文
上訴駁回。
    事  實
一、乙○○係位於桃園縣中壢市○○路二０一號八樓之五（起訴書誤載為八樓之四）
    房屋之所有權人，該房屋之瓦斯熱水器原設於屬於室外之陽台上，其通風情況原
    屬良好，乙○○於民國八十二、三年間，為擴大室內使用面積，將該房屋原有區
    隔室內與室外陽台空間之隔間牆及落地鋁門窗拆除，並於陽台之上加裝活動式之
    鋁窗及冷氣機，使原屬室外空間之陽台與室內空間相結合而為室內空間之一部分
    ，致原設於室外陽台之瓦斯熱水器形同裝設在房屋內，致使通風情況原屬良好之
    瓦斯熱水器，已因風力之切面、對流受到限制而使通風情況有所侷限，倘使用者
    又未將窗戶開啟，勢將如同在密閉空間使用瓦斯熱水器，極易因熱水器燃燒瓦斯
    產生一氧化碳充斥房屋內無法排出，致待在房屋內之人因在不自覺中吸入過量之
    一氧化碳，又因一氧化碳與人體內之血紅素相結合，血液無法正常攜帶氧氣，引
    發一氧化碳中毒之情形；嗣於八十九年六月十三日，曾惠欣向乙○○承租上開房
    屋，並於同月十五日入住上開房屋，乙○○身為上開房屋之出租人，本已負有提
    供合於安全之住居設備、環境之義務，且因乙○○之前將室外瓦斯熱水器變更為
    室內瓦斯熱水器之危險行為，更負有防止房客及其家屬或房客允准入內之人因熱
    水器燃燒不完全產生一氧化碳，致使一氧化碳充斥房屋內而發生一氧化碳中毒之
    注意義務，本應注意熱水器原已不宜裝於室內，然其既已因變更室內隔局而裝設
    於室內，應改裝電熱水器或加設導氣管或排氣管，將熱水器所產生之廢氣經由導
    氣管、排氣管或其他通風設備直接導出室外
    而排出戶外) ，以避免一氧化碳聚於屋內而無法外散，且改裝電熱水器或加裝導
    氣管、排氣管或其他通風設備亦屬輕易之舉，依當時情形亦無不能注意之情事，
    然竟疏未注意及此，僅憑藉熱水器即在鋁窗之旁，而未加設任何通風設備，僅在
    熱水器前方加裝一未完全封閉之塑膠拉捲門，藉以區隔其他室內空間，並告知曾
    惠欣洗澡時應將窗戶開啟，同月十九日或同月二十日之某一日
    十八日至二十三日之某日），曾惠欣與其友人吳泓毅在上開租處之浴室內使用該
    室內之熱水器洗澡，曾惠欣亦疏未注意依乙○○之囑咐開啟鋁窗，因瓦斯燃燒產
    生之一氧化碳在屬密閉之室內無法順利排出室外，致同在室內之曾惠欣及吳泓毅
    因在不自覺之中吸入過量之一氧化碳，而均因一氧化碳中毒窒息死亡。嗣於同月
    二十三日上午十時許，乙○○應曾惠欣於租屋時之要求，偕同鎖匠洪劍書前來更
    換大門門鎖，因無人應門，乃請鎖匠洪劍書逕拆下原大門之門鎖，惟仍無法將大
    門開啟，洪劍書便由拆下之門鎖孔往屋內查看，發覺有異，乃報警前來處理，經
    檢察官督同檢驗員到現場相驗始查悉上情。
三、案經曾惠欣之父丙○○、吳泓毅之父甲○○訴請台灣桃園地方法院檢察署檢察官
    偵查起訴。
    理  由
一、訊據被告乙○○固坦承其為上開房屋之所有權人，為增加室內使用坪數，於右揭
    時、地，將區隔室內空間與室外陽台之隔間牆及落地鋁門窗拆除，並於外陽台之
    上加裝活動式鋁窗及冷氣機，使原本裝設在外陽台之瓦斯熱水器形同裝設在室內
    ，及在熱水器前方加裝一塑膠拉捲門，藉以區隔其他室內空間，並未另行安裝導
    氣管、排氣管或其他通風設備，嗣於八十九年六月十三日將上開房屋出租與曾惠
    欣，八十九年六月二十三日發現曾惠欣及吳泓毅死於上開房屋之事實，並有現場
    照片多紙在卷可稽，被告此部分之陳述，自屬真實，惟矢口否認有何過失致人於
    死犯行，辯稱：熱水器之前方有加裝一塑膠拉捲門藉以區隔其他室內空間，而熱
    水器之旁即為鋁窗，使用熱水器之時，如有開啟窗戶，通風情形良好，不致發生
    一氧化碳中毒，且我在出租上開房屋之時，也有告訴曾惠欣，使用熱水器時，一
    定要打開窗戶，況且曾惠欣已成年，應該具有使用熱水器之知識，卻使用熱水器
    時，未將窗戶開啟，曾惠欣、吳泓毅的死亡，係因曾惠欣使用熱水器，未開啟窗
    戶，與我無涉，我並無任何過失云云。經查：
(一)被害人曾惠欣、吳泓毅均係因一氧化碳中毒致窒息死亡，業經台灣桃園地方法院
    檢察署檢察官督同檢驗員到場相驗屬實，制有勘驗筆錄、驗斷書、相驗屍體證明
    書、相驗照片、現場照片等件在卷可按，並據證人即台灣桃園地方法院檢察署檢
    驗員李漢宗證述屬實，且瓦斯燃燒不完全時，會產生一氧化碳，該氣體為無色無
    味，此與瓦斯，為使人有所警覺而添加產生之臭味不同，為一般人日常生活上之
    常識，而被害人曾惠欣、吳泓毅經被告發現時，均係裸身臥躺於床上，而當時浴
    室水龍頭之水還繼續開著，熱水器有火，且在使用中，浴室中還有水蒸氣、冒煙
    ，呈使用中之狀態，水龍頭所流之水仍為溫水之情，已據證人即喪葬業者梁忠超
    證述、告訴人甲○○指訴在卷，證人即員警吳正雄亦證稱：廁所裡的蓮蓬頭的水
    一直在流等語，足認被害人曾惠欣、吳泓毅於浴室洗澡時，因為所使用以瓦斯加
    熱之熱水器，由於瓦斯燃燒不完全而產生一氧化碳，導致被害人曾惠欣、吳泓毅
    於不知不覺中吸入過量之一氧化碳而中毒死亡之事實無誤。惟因被告於上訴之初
    ，仍對於被害人曾惠欣、吳泓毅是否確因一氧化碳中毒致窒息死亡有所質疑，本
    院乃送請法務部法醫研究所鑑定被害人曾惠欣、吳泓毅之死亡原因及其時間？據
    復以：「‧‧‧‧‧
    鑑定說明
    一、正常生理狀況血紅素在肺泡中和氧結合，由動脈攜帶至週邊組織，細胞由微
    血管網提取氧，留下乏氧血紅素再經靜脈循環回心臟、肺臟，週而復始，皮膚顏
    色反應微血管內血色素顏色。
    二、一氧化碳中毒機轉為一氧化碳與血紅素結合，使血紅素無法攜帶氧供應周邊
    組織，因此需一氧化碳與血紅素結合百分比大於五五％左右方造成致死。一氧化
    碳血紅素顏色為櫻桃紅色，皮膚顏色反應血色素顏色，又一半以上血紅素均已變
    為一氧化碳血紅素，故屍體顏色變化為普遍均勻的櫻桃紅色。
    三、氰化物中毒機轉係氰離子直接破壞細胞粒腺體中細胞色素氧化脢，使電子傳
    遞鏈系統不能利用氧，而直接造成細胞死亡。同時因周邊組織細胞無法消耗氧，
    在慢性中毒時會因帶氧血紅素不被利用，堆積而出現在微血管及靜脈血中，但在
    急性致死案例中帶氧血紅素常常無明顯濃度上升。帶氧血紅素之顏色為鮮紅色，
    與一氧化碳血紅素之櫻桃紅色光譜不同，肉眼下即能明顯區辨。以實際經驗來說
    氰化物中毒之案例常無明顯屍體顏色變化，如有變化，其變化為類似臘肉之深紅
    色，且分布較不廣泛均勻，通常只侷限在口唇粘膜之位置。
    鑑定結果
    一、本案兩位死者死因為一氧化碳中毒。
    二、兩人死亡時間相同但腐敗程度不一致。環境溫度可影響腐敗程度，曾惠欣陳
    屍在窗戶陽光可照射到之床鋪上，吳泓毅處在幽暗浴室內，依常理判斷腐敗程度
    曾
    述發現當時浴室內熱水龍頭為開啟狀態，應為事實之陳述」等語，此有法醫研究
    所九十一年十二月七日法醫理字第０九一０００三九一六號函附之法醫文書審查
    鑑定書一件附卷足參，足認被害人曾惠欣、吳泓毅均係因一氧化碳中毒致窒息死
    亡，至此被告對於被害人曾惠欣、吳泓毅確係因一氧化碳中毒致窒息死亡一節即
    不再爭執。
(二)按出租人應以合於所約定使用、收益之租賃物交付承租人，並應於租賃關係存續
    中保持其合於約定使用、收益之狀態，又租賃物之修繕，除契約另有訂定或另有
    習慣外，由出租人負擔，民法第四百二十三條及同法第四百二十九條第一項分別
    定有明文。是所謂合於約定使用之狀態，在租賃物為房屋並明知係供承租人居住
    使用時，除應顧慮到該房屋結構上是否達遮風避雨之效用外，於雙方約定由出租
    人提供基本之水、電、瓦斯、熱水器等生活設備時，出租人除應提供合於目的使
    用之設備，並負有修繕及維護之義務，同時亦應注意提供之該設備在裝置及正常
    使用時，是否仍有危及承租人生命或身體安全之疑慮而加以妥善防止，本為出租
    人收取有償租金所應負擔之對價義務，又被告為使上開房屋室內使用坪數增加，
    將該房屋區隔室內空間與室外陽台之隔間牆及落地鋁門窗拆除，並於陽台上加裝
    活動式之鋁窗及冷氣機，形成原屬室外之陽台空間與室內空間相結合而為室內之
    一部分，致原裝設在陽台之瓦斯熱水器形同裝設在室內，而瓦斯燃燒產生之一氧
    化碳為無色無味之氣體，如充斥在密閉之空間極易使人不自覺中吸入過量一氧化
    碳致中毒危險或致死之可能，邇來在報章雜誌及電視媒體上時有所見，又因在密
    閉空間使用瓦斯致一氧化碳中毒致死之新聞事件不斷重複發生，是政府莫不大力
    宣導提倡民眾切勿將熱火器裝置於室內之觀念，此亦已為社會大眾所共知之事實
    ，被告乃一智慮成熟之成年人對此生活常識實難諉為不知，被告既明知其上開之
    更改室內隔間行為，無異已使瓦斯加熱之熱水器安裝於室內，將有前述熱水器燃
    燒不完全產生一氧化碳，致使一氧化碳充斥房屋內而發生一氧化碳中毒之危險存
    在，被告亦因其前開危險行為而負有防止危險結果發生之注意義務，故防止一氧
    化碳中毒結果之發生為被告無可迴避之義務。
(三)被告自偵查伊始即供承其有告訴房客使用熱水器時要將窗戶打開之情，益徵被告
    就倘未開啟窗戶而使用室內熱水器，極易因熱水器所不完全燒然產生之一氧化碳
    充斥在密閉空間無法排出，而發生一氧化碳中毒之危險或致死之可能，其主觀上
    有認識及預見之可能性，故被告將上開房屋出租與房客曾惠欣，已深知以瓦斯加
    熱之熱水器不宜裝置於室內，然該熱水器已因被告之擴建行為而形同在室內，而
    有發生一氧化碳中毒之認識及預見，本即應注意改採電熱水器或在瓦斯熱水器上
    之出風口加裝導氣管、排氣管或其他通風設備等防護措施，且該熱水器旁即為鋁
    窗，無論改裝電熱水器，或在原有之瓦斯熱水器加裝導氣管、排氣管之通風設備
    ，即可避免產生一氧化碳，或將一氧化碳排出室外，即可有效避免一氧化碳中毒
    事故之發生，其技術、施工均屬簡便，費用支出亦非鉅資，亦非無防止結果發生
    之事實可能性，是依其當時之情形，並無不能注意之情事，竟疏未注意採取上述
    足以防止危險或死亡結果發生之適當措施，僅在熱水器之前方加設一未完全封閉
    之塑膠拉捲門，藉以區隔其他室內空間，並囑咐房客於使用熱水器洗澡時，開啟
    窗戶，復觀諸現場照片所示，該區隔熱水器與其他室內空間之塑膠拉捲門之上、
    下方與天花板及地板仍各留有相當之空間，換言之，該拉捲門之設置並未能有效
    將熱水器與室內其他空間完全隔離，而裝置熱水器位置之週邊亦未另設有加強通
    風之相關設備，被告違反其客觀注意義務，且就危險之發生有所認識、預見，且
    有防止結果發生之可能，竟疏未為有效之防止措施，終於造成本件死亡事故發生
    ，其應注意、能注意而疏未注意，顯有過失甚明，且被告之過失行為與被害人曾
    惠欣、吳泓毅於浴室中使用瓦斯加熱之熱水器洗澡，而發生一氧化碳燃燒不完全
    導致中毒窒息死亡之結果，有相當之因果關係，又本件經本院會同桃園縣政府消
    防局至現場勘驗、鑑定，據復以：(一)、一氧化碳係因有機物不完全燃燒而產生
    為無色、無味、無臭之氣體，相對於空氣之比重約為０．九六七，即一氧化碳在
    開放空間中會隨空氣飄散，應無蓄積於高處天花板或低漥處所之情形，依貴院所
    述，本案如未將房間與陽台間之磚牆打通，且外陽台未加裝活動式鋁門窗及冷氣
    機，而仍維持原建築隔局，則外陽台為一開放空間，使用熱水器則不易產生一氧
    化碳中毒。(二)、如於使用熱水器時未開啟窗戶，則室內空氣中之氧氣供給不足
    ，則會產生一氧化碳中毒，反之，窗戶如開啟則空氣流通氧氣充足，則不會產生
    一氧化碳中毒之情形，此有桃園縣政府消防局九十二年三月十四日桃消調字第０
    九二０００三六四０號函一紙為憑，亦即依上開房屋之原狀不予變更，不會產生
    一氧化碳中毒，變更隔局後之上開房屋，未開啟窗戶，會產生一氧化碳中毒，至
    於開啟窗戶，則「空氣流通氧氣充足」，始不會產生一氧化碳中毒，而空氣流通
    氧氣充足，與當時窗戶開啟之大小、風向、風力之對流情況攸關，亦非開啟窗戶
    即足謂空氣流通氧氣充足，仍應採取改裝電熱水器或加裝通風設備以確保空氣流
    通氧氣充足，核與本院所採見解相同，是本件事證明確，被告犯行堪以認定，應
    依法論科。
(四)至於被告曾告知被害人曾惠欣使用熱水器時應將窗戶打開一節，雖經被告於偵查
    、原審及本院調查、審理時供述明確，又查本件被害人曾惠欣及吳泓毅二人均為
    智慮成熟之成年人，其二人對於在密閉空間內使用燃燒瓦斯之熱火器時，易因所
    產生之一氧化碳充斥屋內導致停留在屋內之任何一人引發一氧化碳中毒之危險或
    致死之可能有所認識，然仍在該屋浴室使用瓦斯熱水器時，未將唯一通風之鋁窗
    開啟，致該熱水器因燃燒瓦斯產生一氧化碳充斥在密閉之屋內，造成同在該屋內
    之曾惠欣及吳泓毅因一氧化碳中毒窒息而死，是堪認被害人二人就本件死亡結果
    之發生亦與有過失，惟被告主張其有告知被害人曾惠欣使用熱水器之時，應開啟
    窗戶，亦尚難據以解免被告過失致死之刑責；又被害人曾惠欣、吳泓毅死亡時間
    由腐敗水泡出現約在死後二至四日出現，屍僵完全緩解約需四日，推定其二人死
    亡時間約三至四日，此有法醫研究所上開鑑定書為憑，而被害人曾惠欣、吳泓毅
    遭發現死亡之時間為八十九年六月二十三日，往前推算三至四日，即為八十九年
    六月十九日或六月二十日之某一日，對照告訴人甲○○於偵查中所證其與被害人
    吳泓毅最後聯絡時間為八十九年六月十八日左右予以推算，堪認被害人曾惠欣、
    吳泓毅在上開房屋內因一氧化碳中毒窒息之死亡時間應係在八十九年六月十九日
    或二十日之某一日，原審誤認為八十九年六月十八日至同年月二十三日間之某一
    日，應予更正，均附此敘明。
二、核被告所為，係犯刑法第二百七十六條第一項之過失致人於死罪，被告以一過失
    行為，致生被害人曾惠欣、吳泓毅二人死亡之結果，而同時觸犯構成要件相同之
    過失致人於死罪名，為
三、被告行為後，刑法第四十一條於九十年一月十日經修正公布，並於同年月十二日
    生效，易科罰金之適用範圍擴大為最重本刑五年以下有期徒刑之罪，並明定併合
    處罰之數罪，如各罪均得易科罰金者，其應執行之刑逾六月時，亦得適用之，比
    較新舊法之結果，以裁判時即修正後之刑法第四十一條對被告並無不同，爰依刑
    法第二條第一項前段規定適用，自應適用裁判時該新法之規定。原判決因以被告
    罪證明確，適用刑法第二條第一項前段、第二百七十六條第一項、第五十五條、
    修正後刑法第四十一條第一項前段，罰金罰鍰提高標準條例第一條前段、第二條
    之規定，並審酌被告違反注意義務之程度、過失之情節，被害人曾惠欣、吳泓毅
    亦有疏失，及被告犯罪後尚未與告訴人達成民事和解賠償、暨其犯罪等一切情狀
    ，量處有期徒刑三月，並諭知易科罰金之折算標準，以示儆惕。經核原審認事用
    法，並無違誤，被告上訴否認過失，並無理由，原審量刑尚稱允當，檢察官循告
    訴人請求提起上訴，指原審處刑過輕，亦無理由，本件上訴均應駁回。
據上論斷，應依刑事訴訟法第三百六十八條，判決如主文。
本案經檢察官呂光華到庭執行職務。
中      華      民      國    九十二    年      五      月     十四     日
                             臺灣高等法院刑事第二十四庭
                                 審判長法  官  陳  貽  男
                                       法  官  陳  憲  裕
                                       法  官  徐  世  禎
右正本證明與原本無異。
不得上訴。
                                       書記官  陳  玲  憶
中      華      民      國    九十二    年      五      月     十四     日
附錄論罪科刑法條：
中華民國刑法第二百七十六條第一項
 (過失致死罪)
因過失致人於死者，處二年以下有期徒刑、拘役或二千元以下罰金。


司法院資訊處製作；財團法人民間司法改革基金會備份。
